臺灣士林地方法院刑事判決　　　　　　　 96年度易字第307號
公　訴　人　臺灣士林地方法院檢察署檢察官
被　　　告　丙○○
被　　　告　丁○○
上列被告等因傷害案件，經檢察官提起公訴（95年度偵字第1093
3 號），本院判決如下：
    主  文
丙○○傷害人之身體，處拘役伍拾日，如易科罰金，以新台幣壹
仟元折算壹日，減為拘役貳拾伍日，如易科罰金，以新台幣壹仟
元折算壹日。
丁○○傷害人之身體，處拘役肆拾日，如易科罰金，以新台幣壹
仟元折算壹日，減為拘役貳拾日，如易科罰金，以新台幣壹仟元
折算壹日。
    事  實
一、丙○○、丁○○均為臺北市○○區○○街71巷75弄湖光國宅
    乙區19G 棟之住戶，丁○○並自95年起擔任該棟管理委員會
    主任委員。丙○○因社區車位分配使用問題，曾與丁○○之
    配偶甲○○發生口角，雙方已生嫌隙。民國95年7 月1 日中
    午12時30分許，丁○○與甲○○外出用餐，返家行經臺北市
    內湖區○○街71巷75弄20號1 樓即丙○○住處之後門前方，
    丙○○適與其配偶乙○○在門口討論無車位可停之事，見丁○○經過，乃上前以車位分配不公為由質問丁○○，雙方因
    而發生口角爭執，詎丙○○竟基於傷害人身體之犯意，出手
    抓丁○○前胸，並出拳毆打丁○○臉部，致丁○○受有顏面
    裂傷、右頸及前胸擦傷等傷害。丙○○之配偶乙○○在旁見
    狀即出手勸阻並抓住丙○○雙手，欲將丙○○拉回住處；丁○○不甘被毆，亦基於傷害人身體之犯意，尾隨丙○○及乙○○，出手毆打丙○○身體，致丙○○受有右肘、右顴骨挫
    傷、右頸及右上臂擦傷等傷害。
二、案經丙○○、丁○○訴由臺北市政府警察局內湖分局移送臺
    灣士林地方法院檢察署檢察官偵查起訴。
    理  由
一、證據能力之認定：
(一)按被告以外之人於審判外之言詞或書面陳述，除法律有規定
    者外，不得作為證據；被告以外之人於偵查中向檢察官所為
    之陳述，除顯有不可信之情況者外，得為證據；除顯有不可
    信之情況外，公務員職務上製作之紀錄文書、證明文書，亦
    得為證據；被告以外之人於審判外之陳述，雖不符刑事訴訟
    法第159 條之1 至第159 條之4 之規定，而經當事人於審判
    程序同意作為證據，法院審酌該言詞陳述或書面陳述作成時
    之情況，認為適當者，亦得為證據。當事人、代理人或辯護
    人於法院調查證據時，知有第159 條第1 項不得為證據之情
    形，而未於言詞辯論終結前聲明異議者，視為有前項之同意
    。刑事訴訟法第159 條第1 項、第159 條之1 第2 項、第15
    9 條之4 第1 款、第159 條之5 分別定有明文。本案被告丙○○、丁○○互以告訴人身份就他方傷害犯行於警詢、偵查
    所為之陳述，及證人甲○○、乙○○於警詢、偵查之陳述，
    雖均屬審判外之陳述，惟公訴人及被告2 人並未於本院言詞
    辯論終結前就上揭渠等於警訊及偵查中之陳述聲明異議，且
    就該等陳述之證據能力明確表示無意見（本院卷第47頁）。
    本院審酌該等言詞陳述作成時之情況，認並無取證不合法之
    瑕疵，作為證據應屬適當，依刑事訴訟法第159 條之5 之規
    定，丙○○、丁○○、甲○○、乙○○或以告訴人、被害人
    、被告及證人身份於警訊及偵查中之陳述，均具證據能力。
(二)另卷附丙○○提出之國防大學國防醫學院三軍總醫院附設民
    眾診療服務處出具之診斷證明書（偵查卷第10頁）、丁○○
    提出之國泰綜合醫院內湖分院甲種診斷證明書（偵查卷第9
    頁），雖為出具該等診斷證明書之醫師於審判外就被告受傷
    情形所為之書面供述，惟為醫師執行醫療業務時所需製作之
    證明文書，復無證據顯示該等診斷證明書存有詐偽或虛飾情
    事，核無顯不可信之情況，且公訴人及被告2 人於本院審理
    時亦明確表示對該等診斷證明書之證據能力無意見（本院卷
    第47頁），依刑事訴訟法第159 條之4 第2 款、第159 條之
    5 等規定，應得為證據。
二、訊據被告丙○○就所涉上揭傷害犯行固坦承不諱，惟辯稱：
    是丁○○先揮手，伊認為丁○○要打他，始出手打丁○○，
    但並未拿木棍打；被告丁○○則否認有何傷害丙○○犯行，
    辯稱：伊遭丙○○毆打後，為自衛有還手，但並未打到丙○○等語云云。經查：
(一)被告丙○○所犯傷害部分：
 1.(1)被告丙○○前開毆打告訴人丁○○之事實，業據被告丙○○於警詢、偵查及本院審理時坦承不諱（偵查卷第7 、19
      、48頁，本院卷第12、21、47、59頁），核與證人即告訴
      人丁○○於警詢、偵查及本院證訴被害情節相符（偵查卷
      第5 、19頁，本院卷第13、21、56頁）。
   (2)證人甲○○於偵查中證稱：「當天我們要回家的時候，被
      告丙○○過來質問我們關於車位分配的問題，我先生說今
      天喝了一點酒，改天再來好好談，丙○○不肯改天談，就
      出手用右手抓著丁○○的領口，並用左手槌丁○○的右臉
      。」等語（偵查卷第48頁）、其於本院又證稱：「（何人
      先動手?） 丙○○。」（本院卷第48頁）、「（當時丙○○如何毆打你先生？）他用右手抓我先生的胸前，左手一
      拳敲到我先生的左下顎，．．．」等語（本院卷第49頁）
      。
   (3)另證人即被告丙○○之配偶乙○○於偵查中證稱：「他們
      兩人因為車位分配不公，發生爭吵，之後一陣混亂後，兩
      人互相拉扯，彼此毆打。」等語（偵查卷第20頁）、又於
      本院證稱：「被告二人開始講話，愈講愈大聲，互相推拉
      ，我將我先生丙○○兩隻手拉回來。」、「（丙○○有無
      打到丁○○？）應該是他第一次出手時，印象中有打到嘴
      唇。」（本院卷第51、52頁）。
   (4)證人即案發後受理報案至現場處理之臺北市政府警察局內
      湖分局文德派出所警員戊○○於本院亦證稱：「雙方身上
      都有受傷，當時丙○○頸部的傷痕是抓傷，丁○○身上有
      流血。」、「（當時有無問被告二人身上的傷如何來的？
      ）他們說是互相拉扯，徒手毆打造成。」等語（本院卷第
      53 、54 頁）。證人甲○○、乙○○所證被告丙○○毆打
      告訴人丁○○之過程，亦核與告訴人丁○○之指訴及被告
      丙○○自白之情節，大致吻合，可堪信為真實。而告訴人
      丁○○因此受有顏面裂傷、右頸及前胸擦傷等傷害，有國
      泰綜合醫院內湖分院甲種診斷證明書（偵查卷第9 頁）、
      照片三張在卷可稽（偵查卷第35頁）。被告丙○○確有於
      上揭時地傷害告訴人丁○○之事實，至為明確。
  2.被告丙○○雖辯稱伊係認丁○○先揮手要打伊，伊為防衛自
    己始出手反擊毆打丁○○云云。惟按刑法第23條前段規定之
    正當防衛，必須對於現在不法之侵害且基於防衛之意思為之
    ，始屬相當。本件案發之起因，係被告丙○○先行出手打告
    訴人丁○○，業據證人丁○○、甲○○證述如前，告訴人丁○○既無先傷害丙○○之侵害行為，被告丙○○出拳毆打丁○○即無正當防衛可言，所辯正當防衛云云，要無可採。
  3.至於告訴人丁○○曾指稱丙○○持木棍要打伊云云，惟業據
    被告丙○○堅決否認在卷，證人乙○○亦證稱：「因為丙○○氣我抓著他讓丁○○打，所以丙○○先打我一巴掌後再拿
    木棍要打我。」（偵查卷第20頁）、「他回家後要拿木棍是
    要打我的。」（本院卷第51頁），證人戊○○證稱：「（木
    棍如何發現？）當初在地上，我先問他們身上的傷如何造成
    ，他們說拉扯動手造成，丁○○說丙○○有木棍，我就問丙○○是否是這隻木棍，丁○○說他身上的傷不是被木棍打傷
    的，我有問丙○○木棍做何用，丙○○說是因為他老婆阻擋
    他，他氣憤之下拿木棍要打他老婆。」、「（當時木棍有無
    鐵釘？）沒有，是折斷的木棍。」、「（為何沒有將扣案木
    棍帶來？）因為當初丁○○有表明這個木棍沒有直接傷到他
    ，所以我們只是參考用有保存約一星期，事後丁○○一星期
    後才來報案，在警詢筆錄內容他也沒有向警員提出木棍的存
    在。」等語在卷（本院卷第53、54頁）；告訴人丁○○於本
    院亦證述：「（丙○○有無拿工具、或是徒手打你？）徒手
    。」（本院卷第56頁），故告訴人丁○○所受傷害並非被告
    丙○○持木棍毆打所致，應堪認定。證人即告訴人丁○○之
    配偶甲○○雖於偵查中證稱：「我和徐瑞娥也一起把丙○○
    推開，推開之後丙○○又回家去拿木棍，拿著木棍準備要打
    丁○○的時候，我、徐瑞娥、許麗秋、郭永井及丙○○的太
    太都一起來阻止丙○○，後來丙○○就把木棍朝丁○○的方
    向丟，但是沒有丟中，後來木棍被警員拿走。」（偵查卷第
    48頁），其於本院證稱：「丙○○就將木棍往我先生丟，我
    先生有閃開沒有被打到。」（本院卷第49頁），惟證人甲○○此部分證言，核與證人即告訴人丁○○、證人乙○○、戊○○等人之證詞不符，且其為告訴人丁○○之配偶，關係至
    為親密，其就「丙○○持木棍」部分所為之上揭證言，自屬
    誇大而附合告訴人丁○○之說詞，難以採信。又查無其他積
    極證據足以認被告丙○○另有持木棍傷害丁○○之犯行，告
    訴人丁○○此部分之指訴，尚乏憑信。
(二)被告丁○○所犯傷害部分：
  1.(1)被告丁○○雖矢口否認有傷害丙○○之犯行，惟其毆打告
      訴人丙○○之事實，業據證人即告訴人丙○○於警詢、偵
      查及本院審理中指訴結證綦詳（偵查卷第7 、19頁，本院
      卷第21、55頁），而告訴人丙○○因此受有右肘、右顴骨
      挫傷、右頸及右上臂擦傷等傷害，並有國防大學國防醫學
      院三軍總醫院附設民眾診療服務處出具之診斷證明書在卷
      可資佐證。
   (2)證人乙○○於偵查中證稱：「他們兩人因為停車位分配不
      公，發生爭吵，之後一陣混亂後兩人互相拉扯，彼此毆打
      。」等語（偵查卷第20頁），又於本院證稱：「我想要將
      他（指丙○○）拉回我家，丁○○和他太太在後面，丁○○從後面跑過來要從我後面要抓住我先生的胸口，然後丁○○就用手打我先生的手、臉。」、「有，丁○○有打到
      我先生，因為他的手從我的肩膀旁出手打我先生。」等語
      （本院卷第51、52頁），證人戊○○亦於本院審理中證稱
      ：「雙方身上都有受傷，當時丙○○頸部的傷痕是抓傷，
      丁○○身上有流血。」、「（當時有無問被告二人身上的
      傷如何來的？）他們說是互相拉扯，徒手毆打造成。」（
      本院卷第53、54頁）。證人乙○○雖係告訴人丙○○之配
      偶，然其所證述被告丁○○毆打告訴人丙○○之情節，經
      核與現場處理之員警即證人戊○○所述告訴人丙○○身體
      受有傷害之結果相互吻合，亦核與告訴人丙○○前開之驗
      傷診斷證明書所載傷勢相符，足認證人乙○○此部分之證
      言，應屬實情，而可採信。
   (3)證人即被告丁○○之配偶甲○○雖證稱：「（當天丁○○
      有無出手打丙○○？）他有回手，但是沒有打到，因為丙○○的太太有在中間阻止。」云云（本院卷第50頁），惟
      證人甲○○係被告丁○○之配偶，迴護被告丁○○，係屬
      常情，其此部分證言已難期客觀公正；且與證人乙○○及
      到場處理之警員戊○○前開證述之情節及告訴人丙○○之
      驗傷診斷證明書不符，應屬迴護被告丁○○之說詞。從而
      ，被告丁○○否認傷害犯行及證人甲○○所證被告丁○○
      未毆打告訴人丙○○云云，均屬卸責及迴護之說詞，委無
      可採。
  2.按「正當防衛必須對於現在不法之侵害始得為之，侵害業已
    過去，即無正當防衛可言。至彼此互毆，又必以一方初無傷
    人之行為，因排除對方不法之侵害而加以還擊，始得以正當
    防衛論。故侵害已過去後之報復行為，與無從分別何方為不
    法侵害之互毆行為，均不得主張防衛權。」（最高法院30年
    上字第1040號判例參照）、「衡之一般社會經驗法則，互毆
    係屬多數動作構成單純一罪而互為攻擊之傷害行為，縱令一
    方先行出手，而還擊之一方在客觀上苟非單純對於現在不法
    之侵害為必要排除之反擊行為，因其本即有傷害之犯意存在
    ，則對其互為攻擊之還手反擊行為，自無主張防衛權之餘地
    。」（最高法院92年臺上字第3039號判決參照）。被告丁○○係於告訴人丙○○已經其配偶乙○○阻擋並拉回住處之中
    途，始尾隨其後攻擊告訴人丙○○，業經證人丙○○、乙○○證述綦詳，業如前述，被告丁○○出手毆打告訴人丙○○
    之際，並無遭受不法之侵害，其仍出手毆打告訴人丙○○，
    足徵被告丁○○並非單純基於防衛之意思抵擋攻擊，而係另
    存有圖為報復加以傷害之犯意甚明。
(三)綜上各述，本案依被告2 人衝突情形觀之，均係分別基於傷
    害之犯意而為互相攻擊對方之傷害行為，而非對於現在不法
    之侵害所為必要排除之反擊行為，均非正當防衛。被告2 人
    所犯傷害犯行，事證明確，應依法論科。
三、核被告丙○○、丁○○所為，均係犯刑法第277 條第1 項之
    普通傷害罪。爰審酌被告2 人比鄰而居，本應和睦相處，因
    停車位細故，而言語失和一時衝動，而致互毆成傷之犯罪動
    機、手段，及彼等所受傷勢尚非嚴重，犯罪所生危害尚非重
    大；被告丙○○雖先出手毆打告訴人丁○○，惟其於本院審
    理時坦承犯行，並表達願與告訴人丁○○和解之意，終因告
    訴人丁○○堅持之金額，未能達成和解，其犯後態度尚稱良
    好；而被告丁○○犯罪後否認犯行，堅不願和解，致雙方無
    法化解糾紛、渠等犯罪之手段、生活狀況、品行與智識程度
    等一切情狀，分別量處如主文所示之刑，並諭知易科罰金之
    折算標準。又按中華民國九十六年罪犯減刑條例（下稱減刑
    條例）業經總統於96年7 月4 日公布，並自96年7 月16日起
    施行。依減刑條例第2 條第1 項第3 款規定，犯罪在中華民
    國96年4 月24日以前者，除該條例另有規定外，有期徒刑、
    拘役或罰金，均減其刑期或金額二分之一。本案被告犯罪之
    時間，係在96年4 月24日之前，均合於上開減刑條例予以減
    刑之規定。爰依上揭減刑條例之規定，減其宣告刑二分之一
    如主文所示，並均諭知易科罰金之折算標準。
據上論斷，應依刑事訴訟法第299 條第1 項前段，刑法第277 條
第1項 、中華民國九十六年罪犯減刑條例第2 條第1 項第3 款、
第7 條、刑法第41條第1 項前段、刑法施行法第1 條之1 ，判決
如主文。
本案經檢察官陳國鳴到庭執行職務。
中　　華　　民　　國　　96　　年　　7 　　月　　31　　日
　　　　　　　　　刑事第三庭審判長法  官　  蔡明宏
                                  法　官　  周明鴻
                                  法  官    莊明達
以上正本證明與原本無異。
如不服本判決，應於判決送達後10日內，向本院提出上訴書狀，
上訴書狀應敘述上訴之理由。
                                  書記官    陳佳伶
中　　華　　民　　國　　96　　年　　7 　　月　　31　　日
附錄本判決論罪科刑法條：
中華民國刑法第277條第1項
傷害人之身體或健康者，處3 年以下有期徒刑、拘役或1 千元以
下罰金。
